臺灣宜蘭地方法院民事裁定　　　　　　100年度消債抗字第8號
抗　告　人　陳柏妤
上列抗告人因消費者債務清理條例聲請更生事件，對於中華民國
100年7月13日本院100年度消債更字第3號所為裁定提起抗告，本
院裁定如下：
    主  文
抗告駁回。
抗告費用新台幣壹仟元由抗告人負擔。
    理  由
一、按債務人不能清償債務或有不能清償之虞者，得依本條例所
    定更生或清算程序，清理其債務。債務人與金融機構協商成
    立者，不得聲請更生或清算，但因不可歸責於己之事由，致
    履行顯有重大困難者，不在此限。消費者債務清理條例（下
    稱消債條例）第3條、第151條第5 項分別定有明文。是債務
    人與金融機構協商成立者，除非因不可歸責於己之事由發生
    ，致履行顯有重大困難者，否則不得聲請更生或清算。此項
    規定旨在避免債務人任意毀諾已成立之協商，濫用更生或清
    算之裁判上債務清理程序，蓋以債務清償方案係經當事人行
    使程序選擇權所為之債務清理契約，債務人應受該成立之協
    議所拘束。債務人既已與金融機構協商成立，如認該協商方
    案履行有其他不適當情形，自仍應先循協商途徑謀求解決。
    且消債條例更生之規範目的，係在維持債務人基本生活之情
    況下，於債務人之能力範圍內盡力清償債務，非謂債務人得
    任意利用債務清理程序減輕或免除債務，因此，為避免債務
    人針對已成立之協商方案任意毀諾，濫用更生或清算之債務
    清理程序，須債務人於因不可歸責於己之事由，致其無法履
    行原定清償方案，始例外得依消債條例聲請更生或清算。
二、抗告意旨略以：
(一)協商成立當時，伊即因罹患肺結核無法工作，每月僅由父母
    提供零用金新台幣（下同）5,000 元花用，無其他收入，且
    不具申請前置協商之資格，依規定最大債權銀行本應以退件
    或開立協議不成立證明之方式處理，卻反而提供180 期、利
    率3％、每月償付8,412元之協商條件，伊因懼於各債權銀行
    惡質般之催繳機制及高額利率，僅能無奈接受，自簽立協議
    書開始返還債務。又前開協商機制並未將外賣債權納入，致
    伊每月除應負擔協商還款8,412 元外，尚須償還與台新資產
    管理股份有限公司（下稱台新公司）及誠第二資產管理股
    份有限公司（下稱誠第二公司）協議之每月還款各為800
    元、1,700元及2,000元等。事後，伊每月均縮衣節食度日、
    盡力償還，以結婚禮金苦撐近1 年之久，終因耗盡積蓄而毀
    諾。惟原審於審查時僅以伊99年9月1日覓得工作後之收入評
    估，未考量伊9月上班10 月方可領薪之事實，且前開協商未
    依規定辦理，及伊當時之償債能力及償還來源等因素即為論
    斷，顯有偏頗。且原審認為伊未曾與上開二資產管理公司協
    商還款及進行還款之情，亦與事實未合。
(二)再者，伊並無原審指摘之故意隱匿不報如裁定附表編號4、5
    、7 號所示保險單之事實，實蓋因原審於命伊陳報補正之時
    未提及是否尚有其他商業保險，加以伊基於信賴原則及時間
    緊迫之故，疏未檢查致未全數提供，實無隱匿之情事及必要
    ，且如有必要亦可令伊辦理結清，以增加清償金額。又伊向
    國泰人壽保險股份有限公司所投保之保單，於98年10月間解
    約所得之解約金2萬9,666元，亦於98年11月6日匯款1萬8,00
    0 元予遠東商業銀行股份有限公司，用以清償債務，惟原審
    未令伊說明該筆解約金之用途，即加以撻伐指摘隱匿，實有
    過當。綜上所述，原協商成立條件，依伊當時情況顯失公平
    ，原審應審慎衡諸實際視伊支出收入狀況能否具有充足履行
    該協議的經濟能力，而非單純以伊經濟狀況有無變更即衡量
    是否屬不可歸責事由，故原審置伊為維持生活基本必要項目
    之支出實際情狀於不顧，僅一再著墨於伊於毀諾前後之薪資
    及保險，在審查要件上應屬遺漏並無實質認定伊之實際窘境
    是否符合消債條例之精神，並有認事用法之違誤及偏頗，伊
    實難甘服，為此依法提起抗告並聲明請求廢棄原裁定暨續行
    更生程序審查等語。
三、經查：
(一)抗告人於98年10月27日參加銀行公會會員所辦理之無擔保債
    務協商機制，與最大債權金融機構遠東國際商業銀行股份有
    限公司（遠東銀行）達成協商，確定簽約債權總金額為121
    萬8,102元，並約定自98年11月10日起分180期、年利率3 ％
    ，每月以8,412 元依各債權銀行債權金額比例清償各項債務
    ，至全部債務清償為止，嗣抗告人依約繳款至99年9月10 日
    即毀諾未再依約繳納款項之事實，為抗告人所自認，並有原
    審卷附之遠東銀行100年4月15日陳報狀暨前置協商申請書、
    協議書等件影本為佐，堪認屬實。又抗告人主張除上述協商
    外，尚有與另2 家外賣債權之資產管理公司達成協商並約定
    每月償還台新公司2,372元、誠第二公司2,000元，此固為
    原審所不採認，然經本院向該2 家公司函查結果，抗告人確
    有與台新公司於98年10月20日簽立還款協議書，約定按月清
    償2,372元，並依約履行至99年9月15日繳款後，即未再依約
    履行，又誠第二公司部分則自98年12月至99年9 月每月清
    償2,000元、99年11月匯入2,000元、100年1 月又匯入1,000
    元，但查無相關協議成立之文件等情，有該2 家公司函覆之
    資料在卷可稽，雖誠第二公司否認有與抗告人達成協商還
    款合意，但依上開抗告人與各債權銀行及轉賣債權受讓人之
    協商成立時點及抗告人清償情形觀之，誠第二公司所稱查
    無相關協商成立資料，亦可能為債權讓與過程中之資料移轉
    不確實所致，故抗告人主張於該時期尚有與該2 家公司達成
    協商，於毀諾前尚須償還該2 家公司債務之情，應屬可採。
    是依消債條例第151條第5項規定，抗告人既經協商成立，復
    具狀聲請更生程序，自須符合「不可歸責於己之事由，致履
    行顯有重大困難」之要件，法院始得准其更生之聲請，合先
    敘明。
(二)查本件抗告人於聲請更生時主張其毀諾之原因，係因協商後
    其償還來源均賴配偶及結婚禮金，但儲蓄金額有限，配偶亦
    不能長期負擔，加上景氣不佳，配偶於99年7 月間因故失業
    ，致實無法再繼續承擔超出能力之協商承諾，苦苦支撐繳款
    至99年9 月力竭而毀諾云云，復於提起抗告後並以前揭情詞
    置辯。惟查，抗告人於98年10月27日達成協商時，依其所述
    當時無業僅在家中自營製麵廠幫忙，每月由父母提供零用金
    5,000元，復於99年9月1 日起在臺北市私立比新文理短期補
    習班擔任教師工讀之職務，每月薪資2萬元，於99 年間尚有
    富邦管理有限公司之薪資所得收入2,894 元、中華郵政股份
    有限公司宜蘭東港郵局獎金所得4,000 元。又其配偶何業帆
    於98年任職於熹本水電有限公司薪資所得共10萬2,210 元，
    於99年間分別任職於詮鑫水電工程行、宜蘭縣政府警察局薪
    資所得各25萬元、1,800元，另於100年4月10 日所出具之收
    入切結書，記載其每月從事水電工作收入為2萬元至2萬5,00
    0元不等，此有宜蘭縣政府地方稅務局98 年度綜合所得稅各
    類所得資料、遠東銀行消債條例前置協商案件審查表及客戶
    面談紀錄表、何業帆收入切結書及原審依職權查詢該2 人之
    99年度財產所得調件明細表在卷可稽。如依此觀之，以抗告
    人自陳及所查得之財產收入狀況，本不足以支應日常生活所
    需，更惶論履行各債務清償方案所定金額，但實則係抗告人
    於99年10月間毀諾前之繳款狀況均屬正常，並依約履行償還
    全部協商款近1 年之期，顯悖於常理。就此，抗告人固辯稱
    係以其配偶之工作收入、結婚禮金及父母資助之零用金支應
    ，然其配偶於該時期之工作收入情形，依前述稅務資料所載
    於98年至99年間平均月收入約為1萬9,750元，加計抗告人所
    述之零用金5,000元，則夫妻2人當時總收入為1萬5,750元，
    扣除抗告人應按月繳付之協商償還款8,412元、2,372元及2,
    000元後，僅餘6,966元可資花用，此尚未計入其全家每月之
    共同生活費用、子女扶養費用及其他非必要性支出等各項費
    用。因此，是否僅憑抗告人於97年9 月間結婚所得禮金足以
    完全因應此約2 年期間（計至毀諾時）之每月虧空支出，並
    非無疑，況抗告人就此僅空言主張，所提供之金融帳戶資料
    核無相關金流明細紀錄，此外，復未提出該結婚禮金收入支
    出明細供參，自難憑信。
(三)再者，抗告人與最大債權銀行約定之償還日應為每月10日前
    ，於毀諾當月即99年10月5日尚有1筆薪資所得收入1 萬元入
    帳，故抗告人辯稱原審未考量伊9月上班，10 月方可領薪之
    事實云云，核與事實未合，此顯非造成抗告人毀諾之成因，
    參以其配偶於99年間薪資所得亦高於98年間之薪資所得，並
    無抗告人所述因其配偶自99年7 月起失業致其頓失經濟來源
    之情形，是其此部分主張，亦非屬實，均無足採。此外，抗
    告人於前述協商履約期間，除繳款情形正常以外，仍向新光
    人壽保險公司（新光人壽公司）投保如原審裁定附表所示編
    號1至8號之保險，前述保單經新光人壽公司於100年6月21日
    函覆資料所示，仍屬有效保單並正常繳費中，可見抗告人就
    其協商之全部債務非無履行能力。抗告人雖稱前述附表編號
    1、3、8 號之保險契約係由伊姑母陳林秀蘭顧念伊無業而其
    配偶收入亦不穩定，恐有萬一，一家生計將立即陷入絕境，
    故自簽訂保險契約後即幫助伊繳納保費迄今。此經核對陳林
    秀蘭所開立有限責任宜蘭信用合作社東門分社帳戶（帳號00
    00000000000號）自99年2月24日至100年3月21日之存摺明細
    ，顯示在此期間有以該帳戶內存款轉帳繳納附表編號1、2、
    3、7、8號所示之保單保險費，尚屬相符，但其中僅編號1至
    3 號保單之要保人為陳林秀蘭，故是否均如抗告人所述理由
    ，概由陳林秀蘭無償支付，非屬代墊性質，尚非無疑。至其
    餘上述編號4、5、6號所示保單之99 年間保險費，經核對抗
    告人於原審所提出所開立之第一銀行宜蘭分行帳戶（帳號00
    000000000號）自98年10月26日至99年10月5日之存摺明細，
    顯示抗告人有於99年5 月間以該帳戶內存款轉帳繳納前述編
    號保單之保險費，金額分別為1萬5,015元、2萬0,612元及7,
    294元，合計4萬2,921 元。由此顯見抗告人在履行協商債務
    期間猶有餘力投保非必要性支出之商業保險，且部分尚屬儲
    蓄還本性質，純粹為累積其個人財產，非無可議，益證抗告
    人於系爭協商債務成立當時就上開債務非無履行能力，且雖
    查無固定工作收入，但可能仍有其他隱性之收入來源，否則
    如何仍有餘力投保上揭商業保險並繳納各期保險費，此再觀
    諸抗告人在此無業期間，有於前開金融帳號往來明細中，各
    於99年4月14日存入20萬9,000元及6萬元、於99年4月22日存
    入9,000元、於99年5月17日存入9萬元、於99年8月12日存入
    1萬2,000元、於99年10月5日存入1萬元等情即可見端倪，實
    與其自陳之收入狀況，明顯不符，其中除末1 筆現金存入款
    項經抗告人陳報為薪資收入外，其餘均未見其釋明，並有與
    所述收入狀況不符之大筆數額現金存入，可見抗告人就其全
    部收入來源狀況未盡誠實陳述之義務，難謂無故意隱匿之情
    事，是其辯稱協商成立時無工作收入，僅靠結婚禮金苦苦支
    撐云云，尚非全然可信。
(四)從而，系爭協商清償方案是否顯失公平並逾越抗告人立約時
    之償債能力，仍應視抗告人當時之整體收入狀況而定，然依
    上開說明該協商條件係抗告人依其當時清償能力所認可而成
    立，其後並經依約履行其清償義務，縱有抗告人所辯情事發
    生，亦應由抗告人舉證證明之。又依消債條例第151條第5項
    規定，抗告人既經協商成立，復具狀聲請更生程序，自須符
    合「不可歸責於己之事由，致履行顯有重大困難」之要件，
    法院始得准其更生之聲請。惟如前所述，抗告人於系爭協商
    債務成立當時就上開債務非無履行能力，雖查無固定工作收
    入，但可能仍有其他隱性之收入來源，否則如何仍有餘力投
    保上揭商業保險並繳納各期保險費，明顯可證抗告人就其全
    部收入來源狀況未盡誠實陳述之義務，且迨至本件抗告程序
    中，前述編號2、4至8號等6份保單仍屬有效，其保費迄今仍
    正常繳納，此有該公司於100年10月4日函覆資料在卷可佐。
    則抗告人既自陳毀諾當時依其經濟能力及收入狀況，已無力
    履行全部債務清償方案而逕為毀諾，何以仍有能力繳付上述
    商業保險單之保險費，且迄今均正常繳費，其資金來源並未
    見抗告人合理釋明，其後抗告人覓得工作後，於99年9 月起
    每月尚且增加薪資收入2萬元，且於99 年間尚有其他收入共
    6,894 元，顯見抗告人毀諾當時之償債能力反較毀諾前為佳
    ，並非無履行上述協商清償方案之能力，猶選擇有利於己之
    方式為之，保留具爭議性之定期定額商業保險單繼續給付，
    以增加自己財產。在此前提，如冒然准予更生之聲請，即有
    失公允，亦有違消債條例訂立之本旨。揆諸首揭法文說明，
    本件抗告人依其主張所舉事證，互核卷附相關證據資料，尚
    難採為有利於抗告人之認定，亦即不能證明抗告人之情形，
    合於消債條例第151條第5項規定，有「不可歸責於己之事由
    ，致履行顯有重大困難」之要件，對於其更生之聲請，於法
    自屬不合，不應准許。
四、綜上所述，抗告人於協商成立後毀諾，依其主張及所舉事證
    難認係有何不可歸責於己之事由，致履行顯有重大困難，是
    其更生之聲請與消債條例第151條第5項規定不符。從而，原
    審裁定駁回抗告人更生之聲請，核無違誤，抗告意旨猶執前
    詞，指摘原裁定不當，求予廢棄另為裁定，為無理由，應予
    駁回。
五、據上論結，本件抗告為無理由，依消費者債務清理條例第11
    條第2項、第15條，民事訴訟法第495條之1第1 項、第449條
    第1項、第95條、第78條，裁定如主文。
中    華    民    國    100   年    11    月    30    日
                    臺灣宜蘭地方法院民事庭
                      審判長法  官  林翠華
                            法  官  鄧晴馨
                            法  官  楊麗秋
正本係照原本作成。
本裁定除以涉及法律見解具有原則上之重要性者外，不得再抗告
；如提再抗告，應於收受送達後10日內委任律師為代理人向本院
提出再抗告狀（須附繕本），並繳納再抗告費新臺幣1,000元。
中    華    民    國   100    年    12    月    1     日
                            書記官  劉婉玉